【裁判字號】    99,訴,183
【裁判日期】    990826
【裁判案由】    偽證
【裁判全文】
臺灣士林地方法院刑事判決               99年度訴字第183號
公  訴  人  臺灣士林地方法院檢察署檢察官
被      告  丙○○
            乙○○
上列被告因偽證案件，經檢察官提起公訴（99年度偵字第3879號
），本院判決如下：
    主  文
丙○○、乙○○均犯偽證罪，丙○○處有期徒刑月，乙○○處
有期徒刑貳月，均緩刑貳年。
    事  實
一、丙○○及乙○○於民國96年4 月16日晚間10時許，陪同友人
    甲○○至臺北市中山區○○○路○ 段76號「浪漫一生」西餐
    廳，向陳亮旭借款新臺幣（下同）6 萬6 千元。丙○○及乙○○均在場親見甲○○在「浪漫一生」西餐廳交付陳亮旭作
    借款擔保如附表所示之本票，已填載如附表所示之事項完成
    ，並明知甲○○未當場填載發票人「藍阿系」之姓名，陳亮
    旭更未囑咐甲○○當場在發票人欄簽署「藍阿系」姓名等情
    明確。嗣陳亮旭因上開本票屆期不獲兌現，且票載發票人藍
    阿系否認簽發本票，向警報案指稱甲○○涉有詐欺罪嫌，經
    移送臺灣士林地方法院檢察署檢察官偵查後，丙○○及乙○○因受友人甲○○唆使，各基於偽證之犯意，就該本票之來
    源、本票發票人是否為甲○○在「浪漫一生」西餐廳當場簽
    署「藍阿系」姓名等對案情有重要關係之事項：
（一）丙○○於96年11月14日下午4 時4 分許，在同署受檢察官
      訊問時，先於供前具結擔保證言之真實性，並於同年月22
      日下午3 時42分許，在同署第9 偵查庭接受檢察官訊問時
      ，稱：「（問：這張本票怎麼簽的？）因為借錢，是甲○○當場寫的，錢拿了就寫本票，甲○○先寫本票，告訴人
      （即陳亮旭）才拿錢給她。」、「（問：為何甲○○沒寫
      自己的名字？）是陳亮旭叫甲○○寫她媽媽『藍阿系』的
      名字。」及「（問：你確實有聽到？）有。」等虛偽陳述
      ；繼於96年12月13日下午2 時32分許，承上犯意，在同署
      同偵查庭接受檢察官訊問時，接續稱：「（問：你有否看
      到這個本票怎麼簽的？）一樣在浪漫一生簽的。」、「（
      問：甲○○為何要簽『藍阿系』的名字？）陳亮旭要她媽
      媽當保證人，並且說這樣比較有保障，不然錢就不借她。
      」及「（問：那張本票是陳亮旭叫甲○○簽的？）對。」
      等虛偽陳述。
（二）乙○○則於96年12月13日下午2 時32分許，在同署同偵查
      庭接受檢察官訊問時，於供前具結擔保證言之真實性後，
      竟稱：「（問：你有否看到甲○○簽本票？）當時我去上
      廁所」、「（問：你有否看到交付本票？）沒有注意到，
      我只看到拿錢」等虛偽陳述。
二、丙○○、乙○○所為上開虛偽證述，均足以影響國家追訴犯
    罪及審判結果之正確性。因而該案之偵查檢察官即據上開不
    實之證詞，認陳亮旭與甲○○共同涉有偽造有價證券之犯嫌
    ，主動偵查起訴，嗣經本院以97年度訴字第418 號判決陳亮
    旭犯偽造有價證券罪，處有期徒刑3 年2 月，經陳亮旭上訴
    於臺灣高等法院後，仍為該院以98年度上訴字第1365號判決
    駁回上訴，現猶上訴於最高法院審理中而未確定。丙○○及
    乙○○因聽聞陳亮旭遭判刑，自覺有愧，乃於98年11月9 日
    至臺灣士林地方法院檢察署向檢察官自首願受裁判，因而查
    悉上情。
    理  由
壹、程序方面：
一、按被告以外之人於審判外之言詞或書面陳述，除法律有規定
    者外，不得作為證據，刑事訴訟法第159 條第1項 定有明文
    。又本條項所謂「除法律有規定者外」，係指同法第159 條
    之1 至第159 條之5 及第206 條等規定。再被告以外之人於
    偵查中向檢察官所為之陳述，除顯有不可信之情況者外，得
    為證據，同法第159 條之1 第2 項亦有定明。且上開所謂「
    顯有不可信性」、「特別可信性」之情況，係指由陳述者之
    外部客觀情況觀察其是否出於真意陳述、有無違法取其證述
    等情事，並非對其陳述內容之證明力如何加以論斷，二者之
    層次有別，不容混淆。查：證人陳亮旭於偵查中向檢察官所
    為陳述，已經具結擔保其據實陳述，且被告並未主張該陳述
    有任何違反證人意願而為陳述之情形，自亦應認有證據能力
    。
二、至本件認定事實所引用之其他卷內所有文書證據之證據能力
    部分，並無證據證明係公務員違背法定程序所取得，檢察官
    、被告等於本院審理時亦不爭執，本院經審酌前開文書證據
    並非公務員違背法定程序所取得，亦無刑事訴訟法第159 條
    之4 顯有不可信之情況，故前揭文書證據及物證，均有證據
    能力，合先敘明。
貳、實體方面：
一、前揭事實，迭據被告丙○○、乙○○於偵查中檢察官訊問時
    及本院審理時中坦承不諱，且其等於本案自首後，所供稱96
    年4 月16日晚間10時許，陪同甲○○至「浪漫一生」西餐廳
    ，親見甲○○提出如附表所示記載完成之本票，供作向案外
    人陳亮旭借款擔保之情，核與證人陳亮旭於偵查中所證述情
    節相符，復有被告丙○○於96年11月14日、被告乙○○於同
    年12月13日在臺灣士林地方法院檢察署接受檢察官偵訊時，
    經檢察官諭知具結之義務及偽證之處罰，並命證人（即被告
    2 人）朗讀結文後，被告2 人分別簽名所具之結文，及其等
    具結後，被告丙○○在同年11月22日、被告丙○○、乙○○
    在同年12月13日所為虛偽陳述之偵訊筆錄在卷可稽（見偵緝
    字第1332號卷第35-38 、43、60-63 、66頁），足徵被告2
    人自白與事實相符。另被告等於96年11月22日、12月13日作
    偽證後，檢察官即據此等虛偽證述，主動簽分偵辦案外人陳
    亮旭偽造有價證券犯嫌，並進而起訴，還經本院依被告等偵
    查中所陳，判決陳亮旭犯刑法第201 條第1 項偽造有價證券
    罪，處有期徒刑3 年2 月，經陳亮旭上訴後，仍遭臺灣高等
    法院判決駁回上訴，現猶上訴於最高法院審理中而未確定等
    情，亦有檢察官簽分偵案簽呈、臺灣士林地方法院檢察署97
    年度偵字第3846號起訴書、本院97年度訴字第418 號判決、
    臺灣高等法院98年度上訴字第1365號判決，及案外人陳亮旭
    之臺灣高等法院被告前案紀錄表存卷可按（見同前偵查卷第
    70 -7 1 頁，臺灣士林地方法院檢察署偵字第3846號、本院
    97年度訴字第418 號及臺灣高等法院98年度上訴字第1365號
    等影卷），堪認被告等前所偽證之事項，乃足以影響國家追
    訴犯罪及審判結果之正確性，與案情有重要關係。綜上，被
    告2 人事證明確，犯行堪以認定，應依法論科。
二、核被告所為，均係犯刑法第168 條之偽證罪。被告丙○○雖
    於96年11月22日、12月13日二度受偵訊時為偽證，但係就同
    一事項偽證，侵害國家法益僅為單一，故僅成立一偽證罪。
    被告2 人於犯罪未發覺前，主動至臺灣士林地方法院檢察署
    向檢察官自首，承認其等偽證之事實，有同署自首案件報告
    及偵查筆錄附卷供參（見他字第3858號卷第1 、3-4 頁），
    嗣且接受審判，爰依同法第62條前段之規定，減輕其刑。另
    按刑法第172 條減輕或免除其刑之規定較諸刑法第62條之自
    首減輕其刑規定，尤有利於被告，故縱自首偽證犯行，如同
    時合於該第172 條之要件者，仍應適用此法條減免其刑（最
    高法院88年度臺上字第5548號判決意旨參照）。是被告2 人
    於其等所虛偽陳述之陳亮旭偽造有價證券案件尚未判決確定
    前，即自白犯罪，爰依同法第172 條規定，減輕其刑，並遞
    減輕之。爰審酌被告2 人均自承因受友人甲○○教唆而作偽
    證之犯罪動機，妨害國家司法公正與真實發現，且令案外人
    陳亮旭在本院及臺灣高等法院同遭判決有罪處刑，所生危害
    非輕，惟念其等犯罪後主動自首坦承犯行，並表深刻悔意，
    態度良好，素行又尚佳等一切情狀，各量處如主文所示之刑
    。至於刑法第172 條減輕或免除其刑之規定，雖列於刑法分
    則編，且係就個別之特定犯罪行為而設，然其立法目的與自
    首規定雷同，係在藉此優惠，鼓勵行為人及時悔悟，並早日
    發現真實，節省訴訟勞費，避免審判權遭受不當之侵害，此
    一規定，既未變更其犯罪類型，自屬相當於「總則」之減免
    其刑規定，其原有法定刑並不因此而受影響，則犯刑法偽證
    罪，其法定刑為7 年以下有期徒刑，縱行為人於所偽證之案
    件裁判確定前自白，經依同法第172 條規定減輕其刑，並宣
    告6 個月以下有期徒刑者，仍無同法第41條諭知易科罰金標
    準之適用，附此敘明。末查被告2 人前均未曾因犯罪受法院
    判決有罪處刑，有臺灣高等法院被告前案紀錄表在卷可稽，
    其等因受友人教唆，一時失慮，而觸犯刑典，事後皆已主動
    自首更坦承犯行，本院因認被告2 人經此罪刑之宣告，應都
    能知所警惕而無再犯之虞，是上開所宣告之刑，均以暫不執
    行為適當，爰併皆予宣告緩刑，以啟自新。至案外人甲○○
    涉嫌教唆被告偽證之部分，則由本院另行向檢察官告發訴追
    ，末以敘明。
據上論斷，應依刑事訴訟法第299 條第1 項前段，刑法第168 條
、第172 條、第62條前段、第74條第1 項第1 款，判決如主文。
本案經檢察官簡志龍到庭執行職務。
中    華    民    國    99    年    8     月    26    日
                  刑事第六庭  審判長法  官  杜惠錦
                                    法  官  黃欣怡
                                    法  官  梁哲瑋
以上正本證明與原本無異。
如不服本判決應於收受判決後10日內向本院提出上訴書狀，並應
應敘述具體理由。其未敘述上訴理由者，應於上訴期間屆滿後20
日內向本院補提理由書(均須按他造當事人之人數附繕本)「切勿
逕送上級法院」。
中    華    民    國    99    年    8     月    26    日
                                    書記官  白孝慈
附錄本案論罪科刑法條：
刑法第168條
於執行審判職務之公署審判時或於檢察官偵查時，證人、鑑定人
、通譯於案情有重要關係之事項，供前或供後具結，而為虛偽陳
述者，處 7 年以下有期徒刑。
刑法第172條
犯第 168 條至第 171 條之罪，於所虛偽陳述或所誣告之案件，
裁判或懲戒處分確定前自白者，減輕或免除其刑。
附表：本票
┌────┬───┬──────┬──────┬─────┐
│票面金額│發票人│ 發  票  日 │ 到  期  日 │ 發 票 地 │
│(新臺幣)│      │            │            │          │
├────┼───┼──────┼──────┼─────┤
│6萬6千元│藍阿系│96年4月16日 │96年4 月29日│臺北市內湖│
│        │      │            │            │區○○路  │
│        │      │            │            │139號     │
└────┴───┴──────┴──────┴─────┘

司法院資訊處製作；財團法人民間司法改革基金會備份。
